# Regresión

$$y=f(x_1,x_2, \ldots)$$

  * $y$ Variable de resultado, dependiente, solo tenemos a una $y$. 
  * $x_1, x_2, \ldots$, variables de control, independientes.
  
 A partir de estas variables:
 
  * ¿Cuál es la relación de $x$ sobre $y$?
    + Lineal  

$$y_i=\beta_0+\beta_1 x_{i1}+\beta_2 x_{i2}+\ldots+\epsilon_i$$
$$E[y_i]=E[\hat{\beta}_0+\hat{\beta}_1 x_{i1}+\hat{\beta}_2 x_{i2}+\ldots]$$

$$\frac{dy}{d x_1}= \beta_1$$

> Nota: Diferenciar que la regresión busca establecer relaciones basadas en los datos y no asi un proceso causal.

  + Polinomial
  + Etc; No lineal,
    
  * Conocer la naturaleza de $y$ y las variables $x$
    + $Y$ es cuanti (real), $X$ mixtas. (Modelos lineales, MCO)
    + $Y$ es cuanti (discreta >= 0), $X$ cuanti. (Poisson)
    + $Y$ es cuali nominal binario, $X$ mixtas. (LOGIT/PROBIT)
    + $Y$ es cuali ordinal, $X$ mixtas. (Logit/probit ordenados)

## Regresión lineal

1. Base datos lista para el modelo (Unidad de investigación)
2. Establecer la relación interés
3. Definir el modelo de interés
4. Optimizar el modelo
5. Validar el modelo
6. Predecir a partir del modelo


### Paso 1: Base de datos

  - Encuesta a hogares 2021

```{r}
rm(list=ls())
library(dplyr)
library(haven)
load("_data/eh21_vf.RData")
```

### Paso 2: Establecer la relación de interés.

  * y: Ingreso laboral de la persona
  * x: Educación, área, sexo
    + Priorizar alguna X
    + Explorativa 
    + Predictiva
  * C: Edad, experiencia, departamento, #hij@s, pública/privada

Algunos comentarios sobre la calidad de este modelo:

  + Variables omitidas
  + Se debe especificar la población objetivo de la manera más clara posible.
  + Se debe identificar la naturaleza de las covariables (X) 
  + Se debe definir el alcance del modelo; muestral o inferencial 

PO: Personas que trabajan, con 21 años o más de edad

```{r}
library(labelled)
eh21pe %>% select(ylab,aestudio,area,s01a_02,s01a_03)

bd<-eh21pe %>% filter(s01a_03>=21 & !is.na(ylab))
bd %>% to_factor() %>% select(ylab,aestudio,area,s01a_02,s01a_03)
```

### Paso 3: Definir el modelo a utilizar

```{r}
###################
rm(list=ls())
library(dplyr)
library(haven)
library(labelled)
library(ggplot2)
load("_data/eh21_vf.RData")
bd<-eh21pe %>% filter(s01a_03>=21 & !is.na(ylab))
###################
#ylab
ggplot(bd,aes(ylab))+geom_histogram()
ggplot(bd,aes(ylab))+geom_boxplot()

ggplot(bd,aes(log(ylab)))+geom_histogram()
ggplot(bd,aes(log(ylab)))+geom_boxplot()
# X
ggplot(bd,aes(aestudio))+geom_bar()
ggplot(bd,aes(s01a_03))+geom_bar()
ggplot(bd,aes(area))+geom_bar()
ggplot(bd,aes(to_factor(s01a_02)))+geom_bar()
#modelo

m1<-lm(ylab~aestudio,data = bd)#Modelo lineal; OLS MCO
summary(m1)
plot(m1)

m2<-lm(log(ylab)~aestudio,data = bd)
summary(m2)
plot(m2)

m3<-lm(log(ylab)~ factor(aestudio),data = bd)
summary(m3)
plot(m3)

m4<-lm(log(ylab)~ factor(aestudio)+
         factor(area)+
         s01a_03+
         factor(s01a_02)
         ,data = bd)
summary(m4)
plot(m4)
bd[9791,c("ylab","aestudio")]
bd[6557,c("ylab","aestudio")]
bd[2935,c("ylab","aestudio")]
```

### Paso 4: Optimizar el modelo

```{r}
# factores
bd<-bd %>% mutate(rural=(area==2),
              mujer=(s01a_02==2),
              lp=(depto==2))

m5<-lm(log(ylab)~ factor(aestudio)+
         rural+s01a_03+mujer+lp
         ,data = bd)
summary(m5)
# valores atípicos
quantile(bd$ylab,c(0.01,0.99))

bd1<-bd %>% filter(ylab>76 & ylab<12980)

m6<-lm(log(ylab)~ factor(aestudio)+
         rural+s01a_03+mujer+lp
         ,data = bd1)
summary(m6)
plot(m6)
bd1[7272,c("ylab","aestudio","mujer","rural","s01a_03","lp")]
##########
# stepwise
rm(list=ls())
library(dplyr)
library(haven)
library(labelled)
library(ggplot2)
load("_data/eh21_vf.RData")
bd<-eh21pe %>% filter(s01a_03>=21 & !is.na(ylab))
#paso 1: identificar las variables X
bdaux<-bd %>% select(ylab, aestudio, s01a_03, s01a_02,area, depto, totper, tipohogar, cobersalud, tothrs)
#paso 2: tipología de las variables
bdaux<-bdaux %>% mutate(aestudio=factor(aestudio),
                 area=factor(area),
                 s01a_02=factor(s01a_02),
                 depto=factor(depto),
                 tipohogar=factor(tipohogar),
                 cobersalud=factor(cobersalud))
bdaux<-bdaux %>% filter(ylab>76 & ylab<12980)
#paso 3: Algoritmo
m1<-lm(log(ylab)~.,data=bdaux)
summary(m1)
m2<-step(m1)
summary(m2)
```

### Paso 5: Validar el modelo

```{r}
#normalidad
ee<-residuals(m2)
hist(ee)

#library(normtest)
library(nortest)
ad.test(ee)
lillie.test(ee)

plot(density(scale(ee)))
curve(dnorm,add=T,col="red")
plot(m2)

aux<-scale(ee)>(-4)

#paso 3: Algoritmo
m1<-lm(log(ylab)~.,data=bdaux %>% filter(aux))
summary(m1)
m2<-step(m1)
summary(m2)

ee<-residuals(m2)
ad.test(ee)
lillie.test(ee)

plot(density(scale(ee)))
curve(dnorm,add=T,col="red")
plot(m2)

# Distancia de Cook
cc<-cooks.distance(m2)
table(cc<0.01)
plot(density(cooks.distance(m2)))
# colinealidad
m3<-lm(ylab~aestudio+s01a_03,data=bdaux)
summary(m3)
## interacciones entre variables
m4<-lm(ylab~aestudio+s01a_03+aestudio:s01a_03 ,data=bdaux)
summary(m4)
```

```{r}
rm(list=ls())
library(dplyr)
library(haven)
library(labelled)
library(ggplot2)
load("_data/eh21_vf.RData")
bd<-eh21pe %>% filter(s01a_03>=21 & !is.na(ylab))
#paso 1: identificar las variables X
bdaux<-bd %>% select(ylab, aestudio, s01a_03, s01a_02,area, depto, totper, tipohogar, cobersalud, tothrs) %>% mutate(aestudio=factor(aestudio),
           area=factor(area),
        s01a_02=factor(s01a_02),
          depto=factor(depto),
              tipohogar=factor(tipohogar),
         cobersalud=factor(cobersalud))

m1<-lm(log(ylab)~., data= bdaux)
summary(m1)

#Colinealidad
##Variance Inflation Factors
library(car)
vif(m1)
sqrt(vif(m1))>2

# Verificar si la varianza es constante (homocedástico) o no (heterocedástico)
library(lmtest)
bptest(m1) # H0:  Homocedasticidad

#corrigiendo 
library(rms)

model_1 = lm(log(ylab)~s01a_02+s01a_03,data=bdaux)

model_2 = ols(log(ylab)~s01a_02+s01a_03,data=bdaux,x=T,y=T)

bptest(model_1)
bptest(model_2)

robcov(model_2)
```

## Polinomios

```{r}
m2<-lm(log(ylab)~aestudio+poly(s01a_03,5),data=bdaux)
summary(m2)

m3<-lm(log(ylab)~aestudio+s01a_03+I(s01a_03^2)+I(s01a_03^4),data=bdaux)
summary(m3)

sqrt(vif(m2))>2
vif(m2)
bptest(m2)
```

## Predicciones

```{r}
m4<-lm(log(ylab)~s01a_03+aestudio,data=bdaux)
summary(m4)

exp(predict(m4))
#base de datos nuevo
bdp<-data.frame(s01a_03=c(23),
                aestudio=factor(c(17)))

exp(predict(m4,bdp))
```


## Probit y Logit

Estrategia, llevar valores binarios a valores continuos. Mediante una función de enlace ($F(Y)$).

$$F(Y)=Y'=X \beta +\epsilon$$

Probit:

$$Y=\Phi (X \beta +\epsilon)$$
$$\phi^{-1}(Y)=X \beta +\epsilon$$

$$Y'=X \beta +\epsilon$$

El enlace $F(Y)=\Phi^{-1}(Y)$, es conocida como probit.


Logit:

$$logit(Y)=log\left(\frac{Y}{1-Y}\right)=X\beta+\epsilon$$

$$Y=\frac{e^{X\beta+\epsilon}}{1+e^{X\beta+\epsilon}}$$
Aplicación en R

$$Pobreza=f(sexo, edad, area,dep,...)$$

```{r}
rm(list=ls())
library(haven)
library(dplyr)
library(margins)# efectos marginales
library(labelled)
library(pscl)# Aproximación al ajuste del modelo
#data
load("_data/eh21_vf.RData")

bd<-eh21pe %>% mutate(pobreza=(p0==1)) %>% 
  filter(s01a_03>=20 & s01a_03<=30)

bd<-bd %>% mutate(aestudio=to_factor(aestudio),
              rural=(area==2),
              depto=to_factor(depto),
              mujer=(s01a_02==2)
              )

table(bd$pobreza)

m1<-glm(pobreza~aestudio+s01a_03+depto+mujer+rural, 
        data=bd, family=binomial(link="logit"))
m2<-glm(pobreza~aestudio+s01a_03+depto+mujer+rural, 
        data=bd, family=binomial(link="probit"))

mm1<-margins(m1)
smm1<-summary(mm1)

mm2<-margins(m2)
smm2<-summary(mm2)

plot(1:30,smm1$AME,col="red")
points(1:30,smm2$AME,col="blue")

cbind(smm1$AME,smm2$AME)
round(sort(abs(smm1$AME-smm2$AME)),3)

round(pR2(m1),3)
round(pR2(m2),3)
```

Recomendación:

  - Lo visto en este tema tiene una limitación, es el tratamiento sobre muestras autoponderadas es decir su alcance es limitado.
  - Para incorporar este tratamiento en encuestas por muestreo se recomienda usar la librería survey y srvyr
  - Se puede usar los métodos de agrupamiento para mejorar el rendimiento del modelo, muchas veces como una variable de estrato.
